【裁判字號】    98,上易,202
【裁判日期】    981124
【裁判案由】    清償借款
【裁判全文】
臺灣高等法院臺南分院民事判決  98年度上易字第202號
上  訴  人  乙○○
訴訟代理人  邱創典  律師
被  上訴人  甲○○  ○○○○
上列當事人間請求清償借款事件，上訴人對於中華民國98年8月
20日臺灣嘉義地方法院第一審判決（97年度訴字第512號）提起
上訴，本院於98年11月10日言詞辯論終結，判決如下：
    主  文
上訴駁回。
第二審訴訟費用由上訴人負擔。
    事實及理由
一、被上訴人主張：上訴人於民國（下同）90年6月4日，向伊表
    示為避免他人覬覦伊之錢財，願代伊保管新台幣（下同）10
    0 萬元，並約定於伊需用錢時即應歸還，及不用付利息，伊
    遂自上海商業儲蓄銀行中山分行（下稱上海銀行中山分行）
    0000000000000-0號帳戶，提領100萬元交付上訴人保管，並
    由上訴人書立保管條為憑。詎嗣屢經伊催討還款，上訴人均
    避不見面，迄今仍未歸還，伊乃向臺灣嘉義地方法院檢察署
    對上訴人提出侵占告訴，上訴人並於該案偵查期間之94年 2
    月25日簽署「還款書」，承諾願於94年4 月25日還款，屆期
    仍分文未還。爰依消費寄託之法律關係，訴請上訴人給付10
    0萬元，及自97年7月23日起至清償日止，按週年利率5%計算
    之利息。原審判決伊勝訴，並對上訴人之上訴，在本院聲明
    求為判決：
    (一)上訴駁回。
    (二)第二審訴訟費用由上訴人負擔。
二、上訴人則以：伊自90年4 月23日起先向被上訴人借款共65萬
    元，並簽立一張100 萬元之本票交付，嗣陸續用客票向被上
    訴人借款幾次，共約3、40 萬元，此外即無其他借款，並未
    於90年4月23日向被上訴人借款100萬元，及於同年6月4日代
    被上訴人保管100 萬元，保管條上之乙○○之簽名、指印均
    非伊所為等語，資為抗辯。並聲明求為判決：
    (一)原判決廢棄。
    (二)被上訴人在第一審之訴駁回。
    (三)第一、二審訴訟費用均由被上訴人負擔。
三、經查上訴人於90年4月23日曾立借據1紙，載明向被上訴人借
    款100萬元，上訴人自90年8月13日起至91年12月18日止，共
    返還被上訴人1,115,000 元，另卷附郵政存簿儲金立帳申請
    書原本1 紙、財團法人法律扶助基金會嘉義分會案件概述單
    、切結書及法律扶助聲請書共13紙上之乙○○之簽名均為上
    訴人親筆所為，且本件曾將乙○○之相關簽名文件送請法務
    部調查局鑑定等事實，既為兩造所不爭執，並有被上訴人提
    出之借據影本、上海商業儲蓄銀行存款帳卡及存摺影本、法
    務部調查局鑑定意見書等件，附於原審卷足稽（見原審司促
    字第9399 號卷第6頁，原審訴字卷第95至99、177至178頁）
    ，自堪信實。惟被上訴人另主張上訴人代伊保管之100 萬元
    ，迄未歸還，伊依法得請求上訴人返還100 萬元本息乙情，
    既為上訴人所否認，並以上揭情詞置辯。是本件所應審究者
    ，厥為系爭保管條上「乙○○」之簽名是否為上訴人所親簽
    ？兩造就系爭保管條所載100 萬元之保管款是否屬實？及上
    訴人應否返還100萬元本息？各情。茲更詳細說明如下：
  (一)系爭保管條上「乙○○」之簽名為上訴人所親簽：
    1.按「私文書應由舉證人證其真正。但他造於其真正無爭執
      者，不在此限。」、「私文書經本人或其代理人簽名、蓋
      章或按指印或有法院或公證人之認證者，推定為真正。」
      民事訴訟法第357 條、第358條第1項，分別定有明文。次
      按原告對於自己主張之事實已盡證明之責後，被告對其主
      張，如抗辯其不實並提出反對之主張者，則被告對其反對
      之主張，亦應負證明之責，此為舉證責任分擔之原則；又
      原告於起訴原因已有相當之證明，而被告於抗辯事實並無
      確實證明方法，僅以空言爭執者，當然認定其抗辯事實之
      非真正，而應為被告不利益之裁判，最高法院亦著有18年
      上字第2855號及第1679號判例足參。
    2.依被上訴人提出之系爭保管條載明：「茲有乙○○先生於
      民國90年6月4日確實收到林麗美小姐給付之現金新台幣壹
      佰萬元並代為保管，恐口無憑，立此保管條為證。」及94
      年2 月25日之還款書記載：「茲有乙○○尚欠林家萱新台
      幣壹佰萬元正（90年4月23日借100萬元，90年6月4日保管
      新台幣100萬元，於91年12月18日還100萬元，利息9萬5仟
      元）…」其上之立保管條人及立還款書人，均為「乙○○
      」，此有各該保管條及還款書各一份在卷為憑（見原審司
      促字第9399號卷第8、9頁）。上訴人雖否認系爭保管條上
      「乙○○」之署名為其所親簽，然互核上訴人所不爭執曾
      於90年4月23日立據向被上訴人借款100萬元借據上之借款
      人「乙○○」之簽名（見原審司促字第9399 號卷第6頁）
      ，非但兩者筆跡及運筆特徵均極相似；且經原審法院將系
      爭保管條上「乙○○」簽名下方之右側指紋、與「乙○○
      」當庭所捺左拇指指紋，囑請法務部調查局鑑定結果兩者
      相同；另將系爭保管條、還款書及90年8 月10日本票原本
      上之「乙○○」簽名（分別編為甲、乙、丙類筆跡），上
      訴人在原審當庭書寫筆跡、郵政存簿儲金立帳申請書、財
      團法人法律扶助基金會嘉義分會案件概述單原本上「乙○
      ○」簽名（編為丁類筆跡），囑請法務部調查局鑑定結果
      ，認「甲、乙、丙類筆跡均與丁類筆跡筆畫特徵極相似，
      研判高度可能出於同一人之手筆。」亦有法務部調查局97
      年12月24日調科貳字第09700526190號、98年4月29日調科
      貳字第09800256460號鑑定書附卷可佐（見原審訴字卷第1
      12至115、177至178 頁）。再參諸被上訴人曾對上訴人提
      起侵占刑事告訴，經臺灣嘉義地方法院檢察署93年度發查
      字第1255號受理在案，上訴人於該案偵查時，曾先後供承
      系爭保管條為其所親簽（見該卷93年11月19日及同年12月
      13日訊問筆錄）；另上訴人曾對被上訴人提起債務人異議
      之訴，經原審法院94年度嘉簡字第875 號受理在案，於該
      案審理中上訴人均直承系爭本票、保管條、還款書上「乙
      ○○」之簽名，為伊所簽立無訛（詳見該卷94年11月22日
      言詞辯論筆錄），亦均經本院調取各該卷宗核閱屬實。足
      證系爭保管條上立保管條人「乙○○」之簽名，確為上訴
      人所親簽，益信而有徵。上訴人空言否認該簽名之真正，
      核屬空言卸責飾詞，無足取信。又系爭保管條之內容，依
      被上訴人所自陳固為被上訴人委由他人書寫，然依民法第
      3條第1項：「依法律之規定，有使用文字之必要者，得不
      由本人自寫，但必須親自簽名。」之規定，系爭保管條上
      立保管條人「乙○○」之簽名，既為上訴人所親簽，足證
      系爭保管條內容應屬真正，不因除簽名以外之文字，如「
      茲有乙○○先生…為證」等語，非上訴人所親自書寫，而
      推翻其真實性。上訴人徒以系爭保管條內容，係被上訴人
      請他人書寫乙節，否認該保管條內容之真實性，並聲請再
      送法務部調查局鑑定，委無可取並無必要。
  (二)兩造間就系爭100萬元之保管款成立消費寄託關係：
    1.按寄託物為代替物時，如約定寄託物之所有權移轉於受寄
      人，並由受寄人以種類、品質、數量相同之物返還者，為
      消費寄託。自受寄人受領該物時起，準用關於消費借貸之
      規定。消費寄託，如寄託物之返還，定有期限者，寄託人
      非有不得已之事由，不得於期限屆滿前請求返還。又按寄
      託物為金錢時，推定其為消費寄託。民法第602 條第1、2
      項及第603條，分別定有明文。
    2.被上訴人主張於90年6月4日，自其設於上海銀行中山分行
      存款000000000000-0號帳戶，領取100 萬元交由上訴人保
      管之事實，已據提出提款明細資料影本在卷為證，並經原
      審法院依職權函詢上海銀行中山分行，據覆被上訴人確於
      當日自該行帳戶內提領100萬元無誤，而有該行97年12月9
      日（97）上中山字第213 號函及所附明細表在卷足稽（見
      原審訴字卷第106至107頁）。而系爭保管條既載明「茲有
      乙○○先生於民國90年6月4日確實收到林麗美小姐給付之
      現金新台幣壹佰萬元並代為保管恐口無憑，立此保管條為
      證。」且該保管條上「乙○○」之署名確為上訴人所親簽
      ，復經認定有如上述，足證被上訴人確有於簽訂保管條當
      日提領100萬元，交由上訴人保管無訛，兩造間就100萬元
      有消費寄託之意思合致，灼然明甚。又上訴人既為成年人
      ，有完全行為能力，對於保管條上所載文義，並無不能明
      瞭其意義之情事存在，自應知悉簽名於系爭保管條上所應
      負之法律責任，苟上訴人無收受被上訴人所交付之100 萬
      元，衡情豈有甘冒日後為被上訴人持之向其請求返還保管
      款風險之理。是上訴人辯稱縱認被上訴人有於90年6月4日
      提領100萬元，亦難證明有將該100萬元交付予伊云云，亦
      屬空言卸責飾詞，難為其有利之認定。
  (三)上訴人應返還系爭100萬元之保管款：
    1.按借用人應於約定期限內，返還與借用物種類、品質、數
      量相同之物，未定返還期限者，借用人得隨時返還，貸與
      人亦得定一個月以上之相當期限，催告返還；遲延之債務
      ，以支付金錢為標的者，債權人得請求依法定利率計算之
      遲延利息；民法第478 條、第233條第1項分別定有明文。
      又所謂貸與人得定一個月以上之相當期限催告返還，非謂
      貸與人之催告必須定有期限，祇須貸與人有催告之事實，
      而催告後已逾一個月以上相當期限者，即認借用人有返還
      借用物之義務。被上訴人既已對上訴人起訴，起訴狀繕本
      又於68年8月9日送達上訴人，自可認被上訴人已對上訴人
      為催告，且截至第二審更審言詞辯論之日止，為時逾一個
      月以上，縱本件借貸未定有返還期限，亦可認被上訴人之
      請求與民法第478 條規定相符，最高法院分別著有73年度
      台上字第413 號、及70年度台上字第2011號判決意旨足參
      。
    2.本件被上訴人於90年6月4日，將100 萬元寄託上訴人保管
      ，雖未定有期限，然被上訴人主張上訴人為其保管之 100
      萬元未償還，屢經催討未果，遂於93年11月1 日向臺灣嘉
      義地方法院檢察署，對上訴人提出侵占之告訴，既有調閱
      之該卷宗為憑，足證被上訴人確有於93年11月1 日前，已
      向上訴人催討保管之100萬元；嗣被上訴人復於97年6月30
      日，向原審法院聲請對上訴人核發支付命令，原審法院於
      97年7月2日以97年司促字第9399號支付命令，命上訴人應
      給付被上訴人100萬元，上訴人於97年7月23日聲明異議，
      亦有調閱之該卷宗為憑，益足認被上訴人至遲於93年11月
      1日，已催告上訴人應返還保管之系爭100萬元。揆諸上揭
      說明，被上訴人於催告後，繼於97年6 月30日向原審法院
      聲請核發支付命令，亦符合民法第478 條所規定一個月以
      上相當期限之催告，是被上訴人請求上訴人返還保管之10
      0萬元，並請求給付遲延利息，洵屬有據，應予准許。
四、綜上所述，上訴人既有保管被上訴人所交付之100 萬元，則
    被上訴人依民法第478 條、第229條第2項、第233條第1項、
    第203條等規定之法律關係，請求上訴人給付100萬元，及自
    97年7月23日（支付命令於97年7月16日寄存送達，上訴人於
    97年7月23日聲明異議）起至清償日止，按年息5% 計算之利
    息，為有理由，應予准許。原審判命上訴人如數給付，並依
    兩造聲請分別酌定擔保金額後，為假執行及免為假執行之宣
    告，經核認事用法並無不合。上訴意旨指摘原判決不當，求
    予廢棄改判，為無理由，應予駁回。
五、又本件事證已臻明確，兩造其餘主張陳述及攻擊防禦方法，
    核與判決之結果不生影響，爰不逐一論述，併此敘明。
六、據上論結，本件上訴為無理由，應依民事訴訟法第449條第1
    項、第78條，判決如主文。
中    華    民    國    98    年    11    月     24   日
                  民事第一庭  審判長法  官  林永茂
                                    法  官  高明發
                                    法  官  李素靖
上為正本係照原本作成。
不得上訴。
中    華    民    國    98    年    11    月     24   日
                                    書記官  謝素嬿


司法院資訊處製作；財團法人民間司法改革基金會備份。
